行  政  法  院  判  決                          八十八年度判字第一八一一號
    原      告  甲○○
    被      告  財政部臺北市國稅局
右當事人間因綜合所得稅事件，原告不服行政院中華民國八十七年八月六日台八十七
訴字第三九一七○號再訴願決定，提起行政訴訟，本院判決如左︰
    主  文
原告之訴駁回。
    事  實
緣原告八十三年度綜合所得稅結算申報，被告以其漏報取自國防部中山科學研究院（
以下簡稱中科院）之薪資所得計新台幣（下同）四九九、九六八元，乃核定補徵稅額
一三、四○七元。原告不服，就取自中科院薪資所得四九九、九六八元部分，申請復
查結果，未准變更，提起訴願、再訴願，均遭決定駁回，遂提起行政訴訟。茲摘兩
造訴辯意旨於次：
原告起訴意旨略謂︰一、系爭所得應免徵所得稅：(一)按「個人之綜合所得總額，以其
全年左列各類所得合併計算之：．．．第三類：薪資所得：凡公、教、軍、警、公私
事業職工薪資及提供勞務者之所得：薪資所得之計算，以在職務上或工作上取得之各
種薪資收入為所得額。前項薪資包括：薪金、俸給、工資、津貼、歲費、金、紅利
、各種補助費及按月或按年分期給付之退休金或養老金．．．。」固為所得稅法第十
四條第一項第三類所明定，惟同法第四條第八款亦規定「左列各種所得，免納所得稅
．．．八、中華民國政府或外國政府，國際機構、教育、文化、科學研究機關、團體
，或其他公私組織，為獎勵進修、研究或參加科學或職業訓練而給與之獎學金及研究
、考察補助費等。但受領之獎學金或補助費，如係為授與人提供勞務所取得之報酬，
不適用之。」因此，本案系爭「品位加給」所得是否具研究補助費之性質而合於免稅
之規定，自應探究其實質。查上開免稅條款之立法意旨，乃在對於從事研究開發工作
者，予以租稅優惠，以便提昇國家科技水準，並改善社會生活條件。細究中科院所研
發者，乃及國家安全、全民福祉之國防科技，非一般民生科技所可比擬，而一般科
技之研發尚且予以租稅優惠，舉輕以明重，本案之研發自應給予更高之優渥與獎勵，
故而本案原告所領取者，不論名稱究係品位加給，抑或技術津貼，均為研究補助費，
應合於免稅優惠之立法目的，依法免納所得稅。(二)被告認定系爭所得為應稅所得，其
所依據者為財政部六十八年十一月三十日台財稅字第三八五○一號函釋「一、凡依職
級按月、定額發給者，屬研究人員之薪資所得，應辦理扣繳，並於年度申報綜合所得
稅。二、如係按研究計畫個案給付，並非通案、按職級、按月給付者，則為研究補助
費，依法可免納所得稅。．．．」，依該函釋內容以察：1.如前開所述，本件系爭所
得究竟是否屬免稅之研究補助費，首先應審查者，為該項所得之本質，而非給付之方
式，被告以法律未規定之要件限制免稅之認定標準，顯然與「租稅法定主義」有違。
2.至系爭「品位加給」（或技術津貼）之本質為何﹖給付機關遠比其他機關清楚，本
案系爭所得既經發放單位認定為免稅所得，自足堪信實，且十數年來扣繳機關及徵、
納雙方均如此認定，財政部亦從無異議，益證該項所得確為免稅之研究補助費無疑。
3.姑且不論本件系爭之品位加給（或技術津貼）本質為何，但就中科院自申請及至發
放該項所得予員工之過程觀之，亦合於上開財政部函釋說明第二點免納所得稅之要件
，按本案研究補助費係以「個案」申請，換言之，是針對每個研究計畫個別申請，且
其發放方式是依各個員工對各個不同之專案所作之各別貢獻程度，分別發放。因此，
在不同之專案中，各參與員工所領取之研究補助費，並不固定，亦即並非定額給付。
再研究補助費依其性質原應依各階段進度，分別給予，但國防科技之研發乃經年累月
始能獲得成果（短者三年五年、長者逾十年），倘堅持該原則，將置員工生活於不顧
，有鑒於此，在會計上乃依員工參與程度不同，分別計算獎勵津貼之金額採按月給付
，此乃權衡變通之辦法，惟中科院係專案個別申請研究補助費，且按研究計畫個案分
別給付，應無疑義，由上述得知，本件之品位加給（或技術津貼）所得，依該函釋應
屬免稅範圍。二、系爭所得是依研究計畫個案給付：按再訴願理由略稱：「中科院給
付非軍職員工之品位加給及技術津貼之性質。．．．查中科院八十一年十一月三日
訓誠字第一六八七三號函致財政部臺灣省北區國稅局，說明該院各類薪資扣繳所得稅
狀況，略以該院於年度開始即訂有各項研究計畫，並按照研究計畫逐月實施。各項研
究計畫除一般經費外，為獎勵科技人員竭盡心智參與研發工作，另編列研發人員研究
補助費及技術津貼。為便利作業，研發人員研究補助費係採按月發放方式，再經由成
本歸戶手續，回歸計畫預算內（如研究補助費採個案給付，必將增加人力及作業之負
擔，不符經濟效益）等語，足見中科院給付非軍職員工之品位加給及技術津貼之所得
，屬經常性研究補助費給與，且依職級按月定額支給，．．．核非免稅之薪資所得，
．．．併課其當年度綜合所得稅，並無不合」。但查：(一)所謂「按職級給付」，乃鑑
於參與研發者能力、經驗、資歷等各不相同，故有不同之獎勵，中科院為求客觀之標
準，因此訂有職等，是以焉能倒果為因，以因有職等之訂定，並依此作為研究費之發
放標準，即否定研究費之本質，該項認定顯與論理法則有違。(二)又「按月給付」者，
實乃國防科技研發成果之顯現須經漫長時間，倘不採按月支領，顯然不足以維持研究
人員之生活，為此，被告及訴願、再訴願機關以此法律未規定之免稅要件強加入本件
免稅之認定，已屬違背「租稅法定主義」，又無國防科技研發之特性，徒以發放方
式之固定與否為免稅認定之標準，亦嫌速斷。(三)況且該系爭所得，乃中科院分別依個
案計畫編列預算，換言之，即係按研究個案而非通案編列預算。至中科院核發方式為
何乃著重於員工實際生活所需，尚不影響該系爭所得之本質，被告及再訴願機關以核
發方式否定所得之本質，顯不符依法課稅原則。三、再訴願決定理由復稱「且中科院
對所給付之品位加給及技術津貼均已依規定按薪資所得申報扣繳，並填發各類所得扣
繳暨免扣繳憑單送交再訴願人有案．．．併課其當年度綜合所得稅，並無不合」。惟
本案係就八十三年度之綜合所得稅短報作成處分，查中科院扣繳「品位加給」及「技
術津貼」所得是於八十三年應財政部台灣省北區國稅局之請，就當（八十三）年度先
行扣繳，然該項所得是否應稅，現仍爭議中，被告竟以事後且尚未定讞之行為，追溯
作為處分及復查決定之依據，顯然有悖法律不溯既往原則。況且原告於當年度申報所
得稅時，即依當年度扣繳憑單辦理，而今距前申報日期四年後，中科院復掣發扣繳憑
單，其掣發原因為何﹖所據法令為何﹖在在不詳，而被告卻依此為補稅理由，實屬牽
強。反之，倘中科院自始拒發扣繳憑單，依再訴願決定理由意旨，是否就證明該項所
得為免稅﹖綜之，被告及其上級機關怠於事實之認定，而以扣繳憑單之掣發與否為課
稅之認定標準，實有悖依法課稅原則，而再訴願決定維持原處分，亦屬違誤，均應予
以撤銷。四、政府機關對人民之信賴應予保護：按公法上之爭訟，應有信賴保護原則
之適用（參鈞院七十六年判字第四七四號判決），蓋不管行政機關之決定是否合法，
除了重大且明顯之瑕疵或其違法係可歸責於納稅義務人外，行政機關之行為一經表露
於外，人民通常會對其所造成「法律狀態」之存續寄以信賴，並以之作為行為依據，
此種依據之信賴，應受保護，否則人民將生活於一不確定之法律狀態中：(一)查本案品
位加給（或技術津貼）應否課徵所得稅，早在民國六十八年財政部即擬具辦法報行政
院六十八年十一月八日台六十八財第一一二○四號函准備查在案，並以台財稅第三八
五○一號函復國防部，中科院秉此遵循往例，就系爭所得仍依法認定為免稅，因此，
並未開立扣繳憑單給原告。甚者，稅捐稽徵人員逐年審閱中科院相關之會計資料，對
系爭金額未予扣繳乙節，均未予置喙，洵證稅捐稽徵人員同意中科院對該所得性質認
定為研究補助費，屬免稅範圍，是屬合法、適當。又八十一年十一月三日中科院尚以
中科院（八十一年）訓誠字第一六八七三號函財政部台灣省北區國稅局，檢送有關研
究補助費之相關資料及其性質說明，以證實該筆研究補助費應屬免徵所得稅範圍，該
局亦無疑義。顯然原告對系爭所得免納所得稅之信賴利益應受保護。至再訴願決定理
由稱「所得稅法第九十五條之規定，僅係為加強課稅資料之正確性，授予稽徵機關調
查及督促扣繳義務人對於扣繳報告之確實，尚不因稽徵機關未為調查或督促扣繳義務
人，即認納稅義務人就其取得之所得不負申報之義務」顯係規避責任之詞。(二)再就財
稅機關之作為以觀，除前項所述外，財政部賦稅署於八十年一月四日就納稅義務人所
提出中科院非軍職人員薪資未盡合理之建言，移交桃園縣稅捐稽徵處查明，經該處大
溪分處派員瞭解調查結果略以：據中科院稱其員工薪資係分本俸及品位（研究補助費
）兩部分，本俸依法課稅，至品位依所得稅法第四條第八款規定，依法免納所得稅。
並函復納稅義務人略以：中科院員工研究加給係政府為獎勵科技人員科技研究工作之
補助費，此研究補助費台端建議應改成單一薪俸核課綜合所得稅，以健全所得稅制，
此案俟所得稅法修正時將一併建議上級單位參採。按對於法律之規定有疑義者，自當
以命令補充之，本案系爭所得依上開所陳，迨至民國八十年稅捐機關仍為免稅所得
，因此，法律見解或行政命令縱有變更，亦應詳述理由，重新發佈，並自新函令頒布
日生效，否則人民財產權之保障，將無所依歸。(三)溯自八十一年七月一日財政部台灣
省北區國稅局成立，對中科院給付之「品位加給」與「技術津貼」究竟可否適用所得
稅法第四條第八款規定免課所得稅，認滋生疑義，乃於八十二年四月十五日北區國稅
三第八二○○七三○七號函財政部建議「考量中科院薪給制度對研究補助費性質之加
給未按個案給付，致應列入課稅範圍之因素，採不溯既往原則；明定自八十二年度起
，中科院非軍職人員研究補助費性質之品位加給、技術津貼均應列入薪資所得扣繳範
圍，並應依法申報綜合所得稅。」按：1.政府機關乃屬一體，尚不得因編制之改變，
而否認前者之作為，是以在未有新函令發佈前，自不應編制之改變，肆意將免稅所得
改列為應稅所得。2.又北區國稅局亦坦承系爭品位加給（及技術津貼）究竟是否合於
免稅要件滋生疑義，如此自應由主管機關函釋清楚，在未函釋前，自應依往例就有利
人民部分，從優適用。3.再北區國稅局於該函中亦建議採不溯既往原則；明定自八十
二年度起．．．」，洵證以往有利納稅義務人之行為效果，不應剝奪，並且應自「明
定」課稅之時點後，始行通知依法申報。五、當年度國防部以本人之「研究補助費」
（品位加給）為薪資外的免稅給與，係循例鼓勵國防科技研發，不予扣繳所得稅，中
科院亦未將研究加給計入年終獎金、退休金或資遣給與之內涵。而財政部所謂固定薪
資之權益何在﹖既無相對權益，何來固定薪資之意義，國防部長久以來根本將研究加
給視為固定薪資，品位加給要減要加，或是十年八年不調整，都只不紙命今而已。財
政部及國防部皆隸屬行政院管轄，政府施政應為一體，何以會產生如此損傷人民權益
的情況﹖希貴院能體恤百姓疾苦，確實伸張正義，保護人民權益。六、總統於八十四
年十月十二日中常會裁示：中山科學研究院文職員工「品位加給」及「技術津貼」所
得稅追繳案，財稅單位對法律引用，不宜因時而異，以溯及既往方式追課亦有不妥，
本案及人數眾多，波及層面甚廣，其可能衍生之社會問題，應予重，希行政院儘
速妥善處理，以免影響政府威信及當事人權益。行政院秘書長遂以10.17.之台八十四
財三七○○七號函國防部及財政部，函中未要求財稅部門追溯五年之「研究補助費」
所得稅，財稅部門卻自行衍釋該行政命令，漠人民權益；再說軍醫除軍餉免稅外，
在軍醫院執業加給均需繳稅，何以中科院軍職員工除軍餉免稅外，其研究加給亦可免
稅（貴院可向中科院主計部門明查），這豈非雙重標準，又根據自立晚報5.報導
：追繳稅款的風波起因，在於原先科聘人員領取之研究費，原依法得以免稅，但在民
國七十四年間，國防部將該項研究改為「品位加給」發放，該一改變，使得品位加給
成為薪資所得的一部分，也就不再符合免稅要件，致有財政部追繳稅款動作，也因此
，中科院員工對管理階層產生不信任感，發動抗爭，認真細究，其責任應在國防部當
初政策擬定時對稅法相關規定的疏忽。本人並不反對依法納稅為國民應盡的義務，但
政府施政應具一貫性及公平性，國防部當初的政策疏忽，為何要員工來承受權益上的
損害﹖人民的生活財產政府是如此保障的嗎﹖七、聯合報2.報導：今年起，中小
學教師之課後輔導、暑期學藝活動所得，要開始繳納所得稅。（賦稅署長王得山表示
，過去因財政部不瞭解中小學教職員有政府發放薪資以外的所得，最近有人向財政部
查詢，財政部在研究稅法規定後，發現這類所得並不是稅法規定之免稅範圍，因此發
布新解釋令，並且由今年起適用。）本人赫然發現財稅單位並未就另發現應徵之稅捐
者，依法補徵教職員五年漏稅金額並予處罰，僅以「不瞭解」一詞帶過，財稅單位即
非嚴重違法失職，包庇特定職業人士，亦是為自己未依法行政脫罪，而本人認為國家
法令應對全體國民一體適用，不能因職業不同採差別待遇，按憲法規定，亦應採對人
民較有利之解釋。八、系爭所得（品位加給、技術加給部分）應免徵所得稅：（一）
按民國五十五年中華民國政府最高當局鑑於國際情勢日緊，國防科技必須力求自主，
以使國家屹立不搖，遂根據動員戡亂時期臨時條款第四條戡亂時期本憲政體制授權總
統得設置動員戡亂機構，決定動員戡亂有關大政方針。第五條總統為適應動員戡亂需
要，得調整中央政府之行政機構、人事機構及其組織所授予的權力，創立中山科學研
究院，並依據憲法第一百六十五條國家應保障教育、科學、藝術工作者之生活，並依
國民經濟之發展，隨時提高其待遇，第一百六十六條國家應獎勵科學之發明與創造，
保護有關歷史、文化、藝術之古蹟、古物。第一百六十七條國家對於左列事業或個人
，予于獎勵或補助．．．三、於學術或技術有發明者。．．．為法源，核予中科院非
軍職員工部分所得（即品位加給、技術加給）免徵所得稅之租稅優惠，並稍為彌補軍
文職人員（至今軍官品位加給仍為免稅）同工不同酬之憾，並為網羅滯留海外人才，
歸國效命之有利因素。以憲法為國家之根本大法，第一百七十條法律與憲法牴觸者無
效之法定鐵則，原告據此主張被告機關及其上級督導機關財政部引用稅捐稽徵法第二
十一條第一款追課五年稅之處分事件顯然無效。蓋部分免稅突然轉為全部所得皆為應
稅所得，實為實質的降低待遇措施，自難謂無牴觸憲法第一百六十五條依國民經濟之
發展，隨時提高其待遇之保障。就中科院之命名、創立時之背景動機、及三十餘年的
發展成就（IDF 戰鬥機、雄蜂、天弓、天劍等飛彈及其他可公開或不可公開之成就、
各級研究人員之研究心得皆存於本院圖書館中可供鈞院查證），自有憲法第一百六十
五條、第一百六十六條、第一百六十七條第三項之適用，應為無可置疑之事實。九、
何況所得稅法第四條第八款但書部份有牴觸憲法第一百六十六條、第一百六十七條之
爭議，亟待申請大法官會議釋憲釐清。且中科院非軍職人員適用勞動基準法以前，國
防部是以「軍事審判法」第三條左列各款之人視同現役軍人：一陸海空軍所屬軍用文
職人員及專任聘僱人員。二文職公務員兼任軍職，，於戰時負有作戰任務，而犯陸海
空軍刑法或其特別法與軍事有關者之罪者。三．．．」來規範中科院所有非軍職員工
之所有行為。（蓋中科院每當武器驗證、教導國軍官兵操作技巧、移交時，必須與現
役軍人聯合演習）中科院非軍職員工即被視同現役軍人，並奉派各防禦陣地，操作各
種新式武器，執行真正作戰任務，（原證九中科院第三研究所之演習行動卡及實際參
與作戰任務之中科院非軍職員工代表胡衛華等人之人證）就權利及義務須相對分享之
原則而言，國家對於中科院非軍職員工不能祗求盡義務而不給於其應享權利而有辱國
防科技人才之嫌。所以國防部和中科院明白這種道理，更為彌補軍文職人員同工不同
酬而避免奴役之實，遂在民國六十八年財政部以台財稅字第三八五○一號函授權及中
科院自行認定非軍職員工之「品位加給」或「技術津貼」課稅徵免結果時作出部份免
稅之待遇。十、又按「機關之間對法條施行若有爭議，在爭議未確定前，如對人民權
益有所影響，應選擇對人民最有利之方法為之。」此為「依法行政」在法治國家行政
權作用之基本原則底下，為避免侵害人民權利，依應為之當然限制。並且，作用時之
基如果其中一機關施行之結果是為對人民有利之授益處分，且其依據是之前即已核定
為之行政命令或機關與人民簽訂契約時即為之固有宣示，則縱或與其他機關間有爭議
，最後結果如何，也不能因此否認原有之受益結果，加以追回，或有追回之必要時，
亦應由做成受益決定之機關代為負擔。而此行政作用上之限制，是基本法理「誠信原
則」，及衍伸至行政法上即為「信賴保護原則」及「不溯及既往原則」之原理而生，
以避免人民對國家、法治之不信任而導致其他惡劣之後果。財政部於八十七年二月二
十六日以八十七台財稅字第八六一九○二一五三號解釋令起課中小學教師之課外輔導
所得後，賦稅署在聯合晚報等大眾媒體補充解釋：「基於信賴及保護原則」並不追課
中小學教師在新令發佈前課外課輔所得稅之規定。財政部就與中科院非軍職員工免稅
性質雷同之中小學教師課外輔導所得之起課作為，竟採用不同之標準，卻獨對中科院
非軍職員工追課五至七年稅，顯然有違憲法第七條「中華民國人民、無分男女、．．
．、在法律上之地位一律平等」之保障，實難於令原告心服。十一、溯自八十一年七
月一日財政部台灣省北區國稅局成立，對中科院給付之「品位加給」究竟可否適用所
得稅法第四條第八款規定免課所得稅，認滋生疑義，乃於八十二年四月十五日北區國
稅局第八二○○七三○七號函財政部建議「考量中科院薪給制度對研究補助費性質之
加給未按個案給付，致應列入課稅範圍之因素，採不溯既往原則．．．。」又監察院
院台財字第二七六七號調查報告中，最後明白指陳中科院非軍職人員品位加給、技
術加給徵免爭議，為非可歸責納稅義務人，而為中科院及稅捐稽徵機關行政疏失所致
。又查所得稅第九十五條條文中所敘稽徵機關應隨時調查扣繳義務人對於有關扣繳報
告是否確實，並督促依照本法規定扣款繳納」之「應」字為肯定語氣而非「得」字，
有強迫財政部及所屬稅捐稽徵人員須自動去查法認證之法定責任，沒有做即為違法或
已經查證了而不作為應稅之表示，則免稅效力已確立（如本案系爭中科院非軍職人員
「品位加給、技術加給」之免稅效力，是經稅捐稽徵人員長達二十五年認證所獲得）
，並非他造財政部及其所屬各國稅局所辯稱，僅系為加強課稅資料之正確性，授與稽
徵機關調查及督促扣繳義務人對於扣繳報告之確實性之卸責言詞所能抵賴，認問國家
設官分職給予高額俸祿，所為何事﹖不過要其盡忠職守，保護善良人民，免于遭受違
憲違法之不平等對待，斷非遁詞巧辯所能脫罪。十二、又就行政訴訟答辯狀中所言，
「該院與其聘僱人員之約定事項亦載明所指薪給，除實物代金及眷補費外，包括全部
給與」故認依品位加給制度發放之給付為薪資之一部之說法，實為斷章取義之詞。按
此本為違反聘約之違約處罰條款，全部薪給意為「薪資與加給」，是已為分項說明，
非無為區分。且就此薪給，是否整體就為提供勞務之報酬，顯有疑問。因於中科院將
「品位加給」及「技術津貼」給付與授與人時，此加給已區別其他薪資部份，實為獎
勵中科院個員工從事研究而編列之獨立項目，提供勞務之報酬另有他項所得編列。故
此，原告認系爭之標的部份為符合所得稅法第四條第八款本文而應為免稅。又行政訴
訟答辯狀中所提之：查中科院之預算雖分別依計劃編列人事費用支應其員工之各項給
與，但實際上領受『品位加給』或『技術津貼』之非軍職人員，無論配屬單位或參與
不同計劃，悉依該院所定「科技人員品位加給支給標準表或技術員薪給標準表」之等
級，每月按職級定額領取『品位加給』或『技術津貼』之說法，容有誤會。因中科院
其發放之依據，仍是為依計劃個案為基礎，因個人所參與之計劃「堆疊」發給，而所
謂之標準表只為計算方法，其發放本質仍是遵照所得稅法第四條第八款本文之規定。
十三、原告服務之中山科學研究院就其命名、成立背景及動機、三十年來之研發成就
，自有憲法第一百六十五條、第一百六十六條、第一百六十七條規定之適用，復經稅
捐稽徵人員依所得稅法第九十五條授與法定認證權利，歷經二十五年的認證，國防部
及中山科學研究院代表國家所核予中科院非軍職員工品位加給（技術加給）免稅之法
律效力為已確立。以政府本屬一體，對於人民之承諾有不可不履行而分割承擔責任的
義務；縱或認為原先之承諾有更改之必要時，亦必採不溯既往之原則，不宜追課，以
免有損政府威信及當事人權益，況且所得稅法第四條第八款但書規定有牴觸憲法第一
百六十六條「國家應獎勵科學之發明與創造、．．．」之規定，試問如果沒有經年累
月的實驗驗證再實際放大架設為工廠實質勞務（心）提供，何來科學之發明與創造，
學術與技術之發明呢﹖由部份免稅的待遇，變為全部所得皆為應稅所得，是為降低待
遇之措施又牴觸憲法第一百六十五條「國家應保障教育、科學、．．．隨時提高其待
遇」之保障；憲法第一百七十一條法律與憲法牴觸者無效，中央法規標準法第十一條
法律不得牴觸憲法，命令不得牴觸憲法或法律，下級機關訂定之命令不得牴觸上級機
關之命令的規定，足證財稅機關引用所得稅法第四條第八款中但書規定及稅捐稽徵法
第二十一條第一款之欲述追課中科院非軍職員工受領自國防部及中科院代表國家所核
予之品位加給（技術加給）免稅部分之所得稅，有不能適用之爭議。十四、綜上所述
，本件系爭品位加給，應免予申報，免繳納所得稅，故請鈞院將原處分、復查決定、
訴願決定及再訴願決定均予撤銷等語。
被告答辯意旨略謂︰一、按「左列各種所得，免納所得稅：一、．．．八、中華民國
政府或外國政府，國際機構、教育、文化、科學研究機關、團體，或其他公私組織，
為獎勵進修、研究或參加科學或職業訓練而給與之獎學金及研究、考察補助費等。但
受領之獎學金或補助費，如係為授與人提供勞務所取得之報酬，不適用之。」「個人
之綜合所得總額，以其全年左列各類所得合併計算之．．．第三類：薪資所得．．．
凡公、教、軍、警、公私立事業職工薪資及提供勞務者之所得：一、薪資所得之計算
，以在職務上或工作上取得各種薪資收入為所得額。二、前項薪資包括：薪金、俸給
、工資、津貼、歲費、獎金、紅利、各種補助費及按月或按年分期給付之退休金或養
老金。．．．」分別為行為時所得稅法第四條第八款及第十四條第一項第三類所明定
；又「稅捐之核課期間，依左列規定：一、依法應由納稅義務人申報繳納之稅捐，已
在規定期間內申報，且無故意以詐欺或其他不正當方法逃漏稅捐者，其核課期間為五
年。．．．在前項核課期間內，經另發現應徵之稅捐者，仍應依法補徵或並予處罰；
．．．」及「前條第一項核課期間之起算，依左列規定：一、依法應由納稅義務人申
報繳納之稅捐，已在規定期間內申報者，自申報日起算。」亦為稅捐稽徵法第二十一
條第一項第一款、第二項及第二十二條第一款所明定。二、本件原告不服本局初查核
定，以系爭取自中科院之薪資所得係研究補助費，依行為時所得稅法第四條第八款規
定，應屬免稅所得，且系爭所得係依研究計畫專案申請及依各員工參與程度分別計算
發放，並非定額給付，於會計上採按月給付僅屬權衡變通辦法，其性質符合財政部六
十八年十一月三十日台財稅字第三八五○一號函釋，且稽徵機關逐年至中科院查閱相
關會計資料，亦對系爭所得未予扣繳乙節未予置理，中科院遂據以認定系爭研究補助
費係屬免稅所得云云，申經復查結果，本局以原告為中科院非軍職員工，其系爭取自
中科院薪資所得屬「品位加給」或「技術津貼」，為其所不爭，而中科院之預算雖分
別依計畫編列人事費支應員工之各項給與，然領受「品位加給」或「技術津貼」之非
軍職人員，無論配屬之單位參與不同計畫，悉依該院所訂「科技人員品位加給支給標
準表」、「技術員薪給標準表」之等級，每月按職級定額領取「品位加給」或「技術
津貼」。中科院聘僱人員之約定事項亦載明薪給除實物代金及眷補費外，包括全部給
與，業經財政部臺灣省北區國稅局所屬大溪稽徵所赴中科院查閱資料瞭解無誤，並為
中科院八十一年十一月三日八十一訓誠字第一六八七三號函所說明，系爭「品位加給
」或「技術津貼」自始即屬薪資所得，自應依法合併申報繳稅，原核定並無不合，復
查決定乃未准變更。三、原告訴稱中科院所研發者，乃及國家安全、全民福祉之國
防科技，非一般民生科技所可比擬，而一般科技之研發尚且予以租稅優惠，舉輕以明
重，本案之研發自應給予更高之優渥獎勵，故而本案原告所領取之「品位加給」（或
「技術津貼」）所得為研究補助費應合於免稅優惠之立法目的，依法免納所得稅。又
該項所得之本質，既經中科院認定為免稅所得，自足堪信實。其給付之方式，在會計
上乃依員工參與程度不同，分別計算獎勵津貼之金額採按月給付，此乃權衡變通之辦
法，惟中科院係專案個別申請研究補助費，且按研究計畫個案分別給付，應無疑義，
由上述得之，本件「品位加給」（或「技術津貼」）所得，依財政部六十八年十一月
三十日台財稅第三八五○一號函釋，應屬免稅範圍。本件原告於申報所得稅時，即依
當年度扣繳憑單誠實申報，而今距前申報日期五年後，中科院復製發扣繳憑單，其掣
發原因為何﹖所據法令為何﹖在在不詳，而本局卻依此為補稅理由，似嫌牽強。政府
機關對人民之信賴利益應予保護，本案認定課稅之標準未明確前，不宜追溯補徵系爭
薪資所得之稅款云云，資為辯解。惟查中科院之預算雖分別依計畫編列人事費支應其
員工之各項給與，但實際上領受「品位加給」或「技術津貼」之非軍職人員，無論配
屬之單位參與不同計畫，悉依該院所訂「科技人員品位加給支給標準」、「技術員薪
給標準」之等級，每月按職級定額領取「品位加給」或「技術津貼」。該院與其聘僱
人員之約定事項亦載明所指薪給，除實物代金及眷補費外，包括全部給與，是以該院
非軍職人員所領受之「品位加給」或「技術津貼」，核屬其在職務上或工作上因提供
勞務所取得之報酬。另財政部臺灣省北區國稅局於八十二年間曾派員前往該院現場瞭
解結果，該院支付非軍職人員之「品位加給」及「技術津貼」係採按月給付方式，並
非按研究計畫個案給付，復經中科院八十一年十一月三日八十一訓誠字第一六八七三
號函致該局說明該院各類薪資扣繳所得狀況：「本院於年度開始即訂有各項研究計畫
，並按照研究計畫逐月實施。各項研究計畫除一般經費外，為勵科技人員竭盡心智
參與研發工作，另編列研發人員研究補助費及技術津貼。為便利作業，研發人員研究
補助費係按月發放方式，再經由成本歸戶手續，回歸計畫預算內（研究補助費採個案
給付，必將增加人力及作業之負擔，不符經濟效益）」等語，足見中科院給付非軍職
員工之「品位加給」及「技術津貼」之所得，屬經常性補助費給與，且依職級按月定
額支給，為提供勞務所取得之報酬，依首揭行為時所得稅法第四條第八款但書及第十
四條第一項第三類之規定，核非免稅之研究補助費所得，乃屬應課稅之薪資所得，殆
無疑義。又本件本局發單補徵稅款，並未逾前揭稅捐稽徵法第二十一條所定核課期間
，所稱基於信賴利益不宜追溯補徵等節，殊無足採。四、原告訴稱稅捐稽徵人員依所
得稅法第九十五條規定逐年至中山科學院查閱會計資料，而對該研究補助費未予扣繳
並未置喙，顯證稅捐稽徵人員亦同意中科院將研究補助費性質認定為免稅範圍乙節，
經查納稅義務人如有所得稅法第十四條第一項各類之所得，即應依同法第七十一條規
定申報納稅，而所得稅法第九十五條之規定，僅係為加強課稅資料之正確性，授予稽
徵機關調查及督促扣繳義務人對於扣繳報告之確實，是尚不因稽徵機關未為調查或督
促扣繳義務人，即認納稅義務人就其取得之所得不負申報納稅之義務，是原告之指摘
，顯屬誤會。五、另與此類相同情形之案件業經大院八十五判字第三一七五號、八十
六年判字第一二號、八十六年判字第七五號等判決駁回確定在案，併予陳明。綜上論
述：原處分及所為復查、訴願、再訴願決定並無違誤，請准駁回原告之訴等語。
    理  由
按中華民國政府或外國政府，國際機構、教育、文化、科學研究機構、團體，或其他
公私組織，為勵進修、研究或參加科學或職業訓練而給與之學金及研究、考察補
助費等所得，免納所得稅。但受領之學金或補助費，如係為授與人提供勞務所取得
之報酬，不適用之，為行為時所得稅法第四條第八款所規定。又凡公、教、軍、警、
公私事業職工薪資及提供勞務者之所得，為薪資所得，該項所得之計算，以在職務上
或工作上取得之各種薪資收入為所得額；前項薪資包括薪金、俸給、工資、津貼、歲
費、金、紅利、各種補助費及按月或按年分期給付之退休金或養老金。但為雇主之
目的，執行職務而支領之差旅費、日支費及加班費不超過規定標準者，及依同法第四
條規定免稅之項目，不在此限，復為同法第十四條第一項第三類所明定。本件原告八
十三年度綜合所得稅結算申報，其取自中科院之薪資所得四九九、九六八元，未合併
申報，被告乃核定應補徵稅額一三、四○七元。原告不服，就該薪資所得本稅部分，
循序提起行政訴訟，主張如事實欄所載。經查，憲法第一百六十五條、第一百六十六
條、第一百六十七條第三款，係規定教育科學藝術工作者生活之保障、科學之發明與
創造之獎勵及古蹟文物之保護、於學術或技術有發明者之獎勵與補助等，與憲法第十
九條規定人民有依法律納稅之義務，兩者併行不背。前者，要求政府依國民經濟進展
之情形，隨時提高教育科學藝術工作者之待遇、勵或補助發明者；但並不因此免除
該類人員依法納稅之義務。故除法律明定得免納稅義務者外，稅捐單位對之課徵各類
稅款，無違憲法第一百六十五條、第一百六十六條、第一百六十七條第三款、第一百
七十條及中央法規標準法第十一條規定。是中科院不論依何法源設立，其所屬人員除
非法律明定免徵所得稅外，自不得解免其納稅之義務，原告指所得稅法第四條第八款
但書之規定違憲云云，要無可取。又行政法上所謂信賴保護原則，係指人民因相信既
存之法秩序，而安排其生活或處置其財產，則不能因嗣後法規之制定或修正，而使其
遭受不能預見之損害，用以保護人民之既得權益。本原則之適用，係在禁止新制定或
修正法規有溯及既往之效力。而所謂平等原則，係指相同之事件應為相同之處理，不
同之事件則應為不同之處理，除有合理正當之事由外，否則不得為差別待遇。本件中
科院之預算雖分別依計畫編列人事費支應其員工之各項給與，但實際上領受「品位加
給」或「技術津貼」之非軍職人員，無論配屬之單位參與不同計畫，均依該院所訂「
科技人員品位加給支給標準表」、「技術員薪給標準表」之等級，每月按級定額領取
科技品位加給或技術津貼。且該院與其聘僱人員之約定事項亦載明所指薪給，除實物
代金及眷補費外，包括全部給與，其非軍職人員所領受之科技品位加給或技術津貼，
核屬因提供勞務所取得之報酬，應無行為時所得稅法第四條第八款免納所得稅規定之
適用。況財政部台灣省北區國稅局於八十二年間派員前往該中科院瞭解結果，其支付
非軍職人員之科技品位加給及技術津貼確係按月給付方式，復經中科院八十一年十一
月三日（八一）訓誠字第一六八七三號函致該局，說明該院各類薪資扣繳所得稅狀況
：「本院於年度開始即訂有各項研究計畫，並按照研究計畫逐月實施。各項研究計畫
除一般經費外，為獎勵科技人員竭盡心智參與研發工作，另編列研發人員研究補助費
及技術津貼。為便利作業，研發人員研究補助費係採按月發放方式，再經由成本歸戶
手續，回歸計畫預算內（研究補助費採個案給付，必將增加人力及作業之負擔，不符
經濟效益）」等語。足見中科院給付非軍職員工之品位加給及技術津貼之所得，屬經
常性研究補助費給與，依職級按月定額支給，為提供勞務所取得之報酬，依首揭規定
，核非免稅之薪資所得，被告依法發單補徵稅款，未逾稅捐稽徵法第二十一條所定核
課期間，於法並無不合。次查，所得稅法第四條第八款立法意旨，固在獎勵研究等，
但仍須合於該款規定要件者，始能獲免稅獎勵，尚非所有獎學金或補助費均得免稅。
而首揭所得稅法規定一直未變更，解釋該稅法之行政院及財政部之函釋縱有變更，既
未及於法規之制定或修正，則上開函釋之變更應追溯至首開稅法頒布時生效適用，無
行政法信賴保護原則之適用，且與中央法規標準法第五條、第六條無違，亦無須依該
法第七條送立法院。況財政部（六十八）台財稅第三八五○一號函係謂：「一、凡依
職級按月定額發給者，應屬各該研究人員之薪資所得，應於給付時應依法辦理扣繳，
所得人並應於年度結算申報時合併申報課稅。二、如係按研究計畫個案給付、並非通
案按職級按月給付者，則為研究補助費，依法可免納所得稅。三、如屬第一種情形，
中科院以往未依法扣繳，所得人以往年度亦未申報納稅者，應即請中科院轉知各所得
人自行向稽徵機關補報並補繳應納稅款，可免予處罰，自六十九年一月起，中科院應
於給付時依法扣繳，所得人應於每年終後合併申報綜合所得稅。．．．」該函釋明白
指出，凡依職級按月定額發給者，應屬研究人員之薪資所得，所得人應申報課稅，並
未就系爭依職級按月定額發給之所得為應予免稅之承諾，無信賴保護原則之適用。財
政部台灣省北區國稅局八十二年四月十五日北區國稅三第八二○○七三○七號函僅係
該局對財政部之建議函，並非對外發布之有效函釋，亦不因該建議函而生信賴保護之
問題。行政院、財政部就中科院非軍職人員所領品位加給及技術津貼等函釋，均係對
該類所得是否合於所得稅法第四條第八條免稅條件為解釋，亦即對條文文義為闡明，
性質上為解釋函，應自法規生效之日起有其適用，上開函釋並非就稅法未規定事項另
作補充規定，本院八十七年度判字第二○一九號判決亦認上開函釋為「解釋」函，自
法規生效日起適用，與行政院七十八年四月二十九日行政院台八十七規字第一○九○
號函並無不同。原告所引本院其他判決，與本案情形有間，且非判例，尚無拘束本件
效力。而有無扣繳憑單，扣繳義務人是否違反扣繳義務，於原告之納稅義務並無影響
。蓋扣繳制度係納稅義務人於結算申報前取得所得時，預計其應納之稅額，責由扣繳
義務人於給付該所得時，先行扣繳預計之稅款，嗣納稅義務人結算申報時，持以扣抵
應納稅額，是所扣繳之稅款，實由納稅義務人負擔。扣繳義務人未盡納稅義務時，稅
捐稽徵機關固得依所得稅法第九十五條第一項令扣繳義務人補繳，再由扣繳義務人向
納稅義務人追償之。如扣繳義務人有行蹤不明或其他情事致無從追究者，依同法第八
十九條第二項規定，得經向納稅義務人徵收之。惟該二規定，並非禁止稽徵機關於結
算申報繳稅期限屆滿後，亦不得直接向納稅義務人徵收。扣繳主要用意在於結算申報
期前先行收取稅款，如已屆結算申報期，納稅義務人漏未申報，稅捐稽徵機關可依稅
捐稽徵法第二十一條第二項規定補徵其稅款，無庸先向扣繳義務人追繳應扣繳之稅款
，扣繳義務人再向納稅義務人追償之；所追繳之扣繳稅款再與結算申報之應納稅額相
較，不足部分再向納稅義務人徵收，多餘部分退還納稅義務人，徒增勞費。又稅捐稽
徵法第二十一條第一項第一款、第三款，係關於稅捐核課期間之規定，與所得稅法第
九十四條扣繳義務人未履行扣繳義務之處理及第八十九條第二項扣繳稅款之追補規定
事項不同，無中央法規標準法第十六條所定普通法與特別法關係。再查中小學教師課
後輔導等所得，與系爭所得，性質上並非相同之事件，本件被告對原告課稅之處分，
無違憲法第七條平等原則。又現役軍人之薪餉，依行為時所得稅法第四條第一款規定
，固免納所得稅，然原告非現役軍人，自無該款之適用。至軍事審判法第三條第一款
、第二款係指關於在軍事機關從事軍事工作之非軍職人員，因犯軍法而應受軍法審判
者，視同現役軍人。該規定有其特殊之立法目的，與本件原告應負公法上納稅義務無
關，不得執為原告系爭所得亦應免納所得稅之論據。另納稅義務人如有前開所得稅法
第十四條第一項各類之所得，即應依同法第七十一條規定申報納稅，非以扣繳憑單之
有無，為課稅之依據。所得稅法第九十五條之規定，僅係為加強課稅資料之正確性，
授予稽徵機關調查及督促扣繳義務人對於扣繳報告之確實，尚不因稽徵機關未為調查
或督促扣繳義務人，即認納稅義務人就其取得之所得不負申報納稅之義務。該條文雖
規定稽徵機關「應」隨時調查、督促，稽徵人員如未盡調查、監督責任，僅其應否負
失職責任而已，納稅義務人並非因而享有免稅優惠。再者，課稅與否應由稽徵機關依
法認定，非可由事業團體或機關自行認定，原告主張系爭所得既經發放單位認定為免
稅，足堪信實云云，應屬誤解。訴願法第十九條規定，訴願就書面審查決定之，必要
時，得為言詞辯論。故訴願、再訴願（訴願法第二十七條準用第十九條規定）係以書
面審查決定為原則，言詞辯論於必要時始例外為之。本件訴願及再訴願機關認無言詞
辯論之必要，依法律所規定之程序，就書面審查而為決定，自無違誤。綜上所述，原
告主張各節均無可採，被告依首揭規定補徵原告漏報稅款，一再訴願決定，遞予維持
，俱無違誤。原告起訴意旨，難謂有理，應予駁回。又本件事證已臻明晰，原告請求
訊問證人胡衛華，並行言詞辯論及命中科院參加訴訟，核無必要，併此明。
據上論結，本件原告之訴為無理由，爰依行政訴訟法第二十六條後段，判決如主文。
中    華    民    國     八十八      年      五      月       六        日
                    行 政 法 院 第 二 庭
                                審 判 長 評  事      陳  石  獅
                                         評  事      藍  獻  林
                                         評  事      徐  樹  海
                                         評  事      彭  鳳  至
                                         評  事      黃  合  文
右  正  本  證  明  與  原  本  無  異
                                         法院書記官  蘇  金  全
中    華    民    國     八十八      年      五      月       十一      日
